【裁判字號】    97,上訴,1488
【裁判日期】    971111
【裁判案由】    誣告
【裁判全文】
臺灣高等法院高雄分院刑事判決        97年度上訴字第1488號
上  訴  人  臺灣高雄地方法院檢察署檢察官
被      告  丙○○
上列上訴人因被告誣告案件，不服臺灣高雄地方法院96年度訴字
第4430號中華民國97年7 月29日第一審判決（起訴案號：臺灣高
雄地方法院檢察署96年度偵字第25587 號），提起上訴，本院判
決如下：
     主  文
上訴駁回。
    理  由
一、公訴意旨略以：被告丙○○係高雄市○○區○○路177號「
    金高海運股份有限公司」（下稱金高公司）之負責人，告訴
    人乙○○、甲○○前係金高公司之股東。緣告訴人乙○○、
    甲○○於民國93年12月間，購入「大立輪」貨船1 艘後，邀
    約被告丙○○、林燦祥等人共同出資成立金高公司，計畫經
    營高雄與金門間之貨運航線，並推由被告丙○○擔任負責人
    ，告訴人乙○○、甲○○擔任實際經理人。嗣大立輪於94年
    3 、4 月間，因須靠港維修，金高公司乃將客戶委託承攬之
    貨物，交由「南海航業股份有限公司」（下稱南海公司）所
    有之「南海輪」運送。詎被告丙○○明知上情，竟意圖使告
    訴人乙○○、甲○○受刑事處分，於94年6 月8 日，以金高
    公司之名義，具狀向台灣高雄地方法院檢察署誣告乙○○、
    甲○○擅自移轉客戶予南海公司，並入股南海公司，且掏空
    金高公司資金涉有詐欺、背信等罪嫌，因認被告丙○○涉有
    刑法第169 條第1 項之誣告罪嫌云云。
二、按犯罪事實應依證據認定之，無證據不得認定犯罪事實；又
    不能證明被告犯罪者，應諭知無罪之判決，刑事訴訟法第15
    4條第2項、第301條第1項分別定有明文。而認定犯罪事實所
    憑之證據，雖不以直接證據為限，間接證據亦包括在內；然
    而無論直接或間接證據，其為訴訟上之證明，須於通常一般
    之人均不致有所懷疑，而得確信其為真實之程度者，始得據
    為有罪之認定，倘其證明尚未達到此一程度，而有合理之懷
    疑存在時，即應為有利於被告之認定，更不必有何有利之證
    據，此有最高法院30年上字第816 號、76年臺上字第4986號
    判例可參。又誣告罪之成立，須其申告內容完全出於虛構或
    憑空捏造，若所告尚非全然無因，或出於誤會或懷疑有此事
    實而為申告，祇因缺乏積極證明致被誣告人不受訴追處罰者
    ，尚難遽以誣告論罪，亦有最高法院43年臺上字第251 號、
    44年臺上字第892 號、46年臺上字第927 號判例可供參照。
三、本件公訴人認被告丙○○涉犯刑法第169 條第1 項之誣告罪
    嫌，無非係以：(一)被告於偵查中之供述，證明大立輪曾計劃
    裝設吊桿。(二)告訴人乙○○、甲○○指稱被告明知金高公司
    有委請南海輪代為運送貨物，卻仍對乙○○等2 人提出詐欺
    、背信之告訴。(三)證人即金高公司股東洪俊裕偵查中證稱金
    高公司與南海公司之聯運計劃雖未通過，然南海輪代金高公
    司運送貨物時被告丙○○即已知情。(四)依交通部高雄港務局
    高雄港船舶進出港次數及時間統計表二份證明大立輪及南海
    輪於94年3 月間均有經營高雄至金門間之貨運業務，且時間
    大致錯開，佐證金高公司與南海公司確有聯運關係。(五)貨物
    裝船明細單、臺灣土地銀行支票三紙，證明被告之夫陳聰泉
    經營之聰泉建材有限公司於94年3 月間，曾多次委請南海輪
    運送貨物，被告既係金高公司之負責人，由此可佐證其對南
    海輪代大立輪運送貨物之事知情。(六)刑事告訴狀、臺灣高雄
    地方法院檢察署檢察官95年度偵字第1701號、95年度偵字第
    13 544號、95年度偵續字第158 號不起訴處分書、臺灣高等
    法院高分院檢察署95年度上聲議字第1123號處分書、本院95
    年度聲判字第90號裁定書，證明被告對乙○○及甲○○所提
    詐欺、背信告訴業經不起訴，並經再議及聲請交付審判駁回
    確定，佐證乙○○及甲○○並無被告所指犯行等為其論據。
    經訊據被告丙○○史口否認有何誣告犯行，辯稱：我對乙○○、甲○○提出告訴時所述之事實並無出於虛構之情，起訴
    書所載並非事實等語。
四、經查：
  (一)告訴人乙○○、甲○○雖指稱渠等係於「大立輪」維修之情
    形下方於徵得被告丙○○之同意後請「南海輪」代為托運貨
    物，證人洪俊裕於告訴人乙○○被訴詐欺等案偵查時亦證稱
    ：「94 年3月份大立輪有叫人在做吊杆，在岸邊修復，丙○○有說大立輪在做吊杆要停航，要請南海輪來協運代打，那
    時說代打是各跑各的，航次盈虧自付，南海輪用空擋去跑，
    大立輪只有跑5 個航次，南海輪跑了3 個航次，大立輪於94
    年3 月11 日 當天回來就開始修，修了2 天，吳春長跟我說
    他修一半，你們的船又要跑了，說那些東西要蓋好不然又要
    生銹，3 月14日當天又跑了1 個航次，3 月15日後就休了1
    個禮拜，這段期間就由南海輪代打，當時我有同意南海輪代
    打，至於與南海輪談聯營是後來的事，當時我有與南海公司
    負責人徐中興見過2 次面，談的內容朝聯營方向來走，說有
    4 種方法，叫我們股東去討論」等語（見95年偵續字第158
    號卷第43頁），惟此為被告所否認；而告訴人乙○○、甲○○自承於94年3 月21日將貨物交由「南海輪」運送；然由臺
    灣高雄地方法院檢察署向交通部高雄港務局調閱之大立輪及
    南海輪於94年3 、4 月之進出港紀錄（95年度他字第3536號
    卷第40至44頁）載明：「大立輪離94年3 月21日最近之進入
    高雄港時間係94年3 月16日上午10時40分，94年3 月23日中
    午12時50分出港」，「南海輪當時最近之進港時間則係94年
    3 月22日上午7 時28分，94年3 月26日下午3 時2 分出港」
    ，而「大立輪」既能於94年3 月23日自高雄出港，則在此之
    前大立輪必定已呈現可以行駛狀態，而南海輪則遲至94年3
    月26日才自高雄出港，若告訴人乙○○及甲○○真係依照洪
    俊裕所稱係因「大立輪」維修無法裝船出貨時，方於被告同
    意下，才將貨物委由「南海輪」代為托運貨物，為何94年3
    月21日之貨物，不交由94年3 月23日上午已可出航之「大立
    輪」運送，卻交給出航時間遲了3 天多之「南海輪」運送？
    如此不僅延長寄送人可於金門取得貨物之時間，豈非徒讓客
    戶抱怨不利金高公司之競爭？又告訴人乙○○、甲○○另供
    承於94年4 月1 日將貨物交由「南海輪」運送，而由上開交
    通部高雄港務局之大立輪及南海輪於94年3 、4 月之進出港
    紀錄載述大立輪係於94年4 月3 日上午11時15分進入高雄港
    ，94年4 月3 日下午6 時55分隨即出港，南海輪則係於94年
    4 月3 日上午6 時18分進入高雄港，94年4 月6 日下午6 時
    出港，大立輪既於94年4 月3 日自高雄入港又出港，益徵大
    立輪確實處於可以行駛之狀態，而「南海輪」雖同於94年4
    月3 日自高雄入港，但「大立輪」既非處於無法航行之狀態
    ，若「南海輪」僅係代打，則告訴人等應無將94年4 月1 日
    之貨物交由「南海輪」運送之理，且「大立輪」於94年4 月
    3 日即能出航，而「南海輪」則遲至94年4 月6 日才自高雄
    出港，則若告訴人等確係按證人洪俊裕所稱只有在「大立輪
    」無法裝船出貨時才將貨物委由「南海輪」代打，則告訴人
    等為何不將94年4 月1 日之貨物交由94年4 月3 日當日可以
    出航並未維修之「大立輪」運送，反交給於遲了快3 天之「
    南海輪」運送? 顯見告訴人等及證人洪俊裕前述所稱係因「
    大立輪」維修，方於被告同意下，請「南海輪」代為托運貨
    物等語，核與常情有違，殊難採信；則告訴人甲○○、乙○○既有於「大立輪」可以出航之情形下將以金高公司名義收
    下貨物而交付予南海輪托運之情，告訴人等所為有無涉及背
    信確屬可疑。
  (二)證人即南海公司負責人徐中興於原審審理時證稱：「 (甲○○94年1 月之後就離開金高公司你是否知道? 是否去你們公
    司?) 他 有說他要離開金高公司，他要幫我們攬貨」「（你
    說你幫大立輪代為運送到金門只有一次而已?) 甲 ○○也沒
    有說幫大立輪載，就是貨把我而已」「 (甲○○將大立輪的
    貨物託南海輪運送，你有無付他傭金?) 有 ，我有付他傭金
    一萬多元」「 (怎麼算出來的?) 我 是固定給他，他幫我攬
    貨，我不管貨，他給我貨我就裝」「 (這筆錢是你主動給他
    ，或者甲○○自己要的?) 我 主動給他的，是給他私人的」
    等語（見原審卷第156 頁），證述告訴人甲○○沒有說幫大
    立輪載貨，且有付給他傭金，並未提及因大立輪維修，方於
    被告同意下，請南海輪代為托運貨物，若告訴人乙○○、甲○○所稱請「南海輪」代為托運貨物，自負盈虧等語屬實，
    證人徐中興又何需再支付告訴人甲○○傭金，益證告訴人乙○○、甲○○及證人洪俊裕前述所言並非事實。
  (三)又證人徐中興於94年10月26日警詢時係證稱：「（現警方提
    示南航業股份有限公司入股草案2 份，你是否知道為何人所
    企劃？）是由甲○○擬稿交給我後，再由我修改後再傳真及
    親交給甲○○的」「（乙○○、甲○○目前是否有入股貴公
    司？）我們當初有在談合資的問題，可是後來並未成立」「
    （乙○○、甲○○是以公司或個人名義與你商議合資？）乙○○、甲○○是說要以個人名義與我合資經營」等語（見高
    雄市政府左營分局卷第17、18頁），證述甲○○僅曾以個人
    名義未曾以公司名義與其洽談過合資事宜，當時徐中興全未
    提及乙○○、甲○○曾以何公司名義要與其合作，故94年度
    他字第2478號卷第9 至12頁之入股方案，顯係乙○○、甲○○個人名義要與徐中興合作所擬之草約，故證人徐中興於原
    審改稱該草約是甲○○以金高公司名義所提出者之說詞，此
    部分顯係迴護甲○○之說詞不足採信。告訴人乙○○及甲○○既係以私人名義與徐中興商議合資，並未曾以金高公司名
    義為之，並參以上開入股方案（草約）2 份最上方有顯示傳
    送日期為94年4 月3 日上午，依乙○○94年9 月26日警詢之
    說詞其係94年4 月18日才離職，則乙○○、甲○○顯有在乙○○未離職前即與徐中興洽談個人合資入股之事，縱使僅該
    行為尚不足證明其處理金高公司事務必曾有違背其任務之行
    為，但會使人發生背信之疑問則並不違背經驗法則。至於徐
    中興於乙○○、甲○○被訴背信、詐欺案偵查中具結之證述
    ，與警詢及原審證述不符部分，因徐中興警詢時之證詞係單
    獨為之，較不會受乙○○、甲○○之影響，且當時距案發較
    近，而其於原審之證詞則係經交互詰問，故偵查中具結之證
    述，與警詢及原審證述不符部分，應以警詢及原審之證述為
    可採。
  (四)起訴書另認由被告之配偶陳聰泉所經營之聰泉建材有限公司
    （下稱聰泉公司）於94年3 月間，曾多次委請南海輪運送貨
    物，而被告既係金高公司之負責人，為此佐證其對南海輪代
    大立輪運送貨物之事應係知情云云，惟查依賣建材予聰泉公
    司之證人高吳月美於原審審理時證稱: 「（你是否認識被告
    的丈夫陳聰泉？)認 識」「 (何種情況下認識？)客 戶，他
    跟我買水泥」、「 (通常他跟你買水泥之後你如何運過去給
    他？)我 就聯絡碼頭」、「 (在94年3 月你聯絡碼頭都聯絡
    何人？)一 開始就是乙○○，就是乙○○在入貨的，我是跟
    我們司機說打給小玫，司機就知道了」「你是否知道被告有
    經營一家金高海運股份有限公司？)知 道」「 (你把水泥交
    到碼頭之後，是由那艘船運送?) 就 是他們自己的大立輪」
    「（運費由何人出？）買主出的」、「 (要送給聰泉的貨是
    否一開始就是找小玫？)一 開始有大立輪就是找乙○○，還
    沒有大立輪之前就看他們自己決定要用那條船」等語（見原
    審卷第118 至120 頁），證述該建材之貨物乃聰泉建材有限
    公司向高豐建材有限公司所購買，雙方確定購買數量後，聰
    泉建材有限公司乃請高豐建材有限公司負責人即證人高吳月
    美與告訴人乙○○聯繫，將貨物運往高雄港交由乙○○代為
    安排運送，至於交給那艘船是他們內部的事情我不清楚，而
    乙○○94年3 月將應交給聰泉公司之貨物交由南海輪運送，
    聰泉公司則支付南海公司運費等情；然因被告並非聰泉公司
    經營者，且真正看到相關單據者多為公司之會計或出納人員
    ，公司負責人因僅核對帳目不知貨物實際交由誰運送亦合情
    理，故聰泉公司固曾支付南海公司運費，但此尚不足推論被
    告自始即有同意乙○○於94年3 、4 月間可將大立輪之貨物
    交給南海輪運送。
  (五)又金高公司為法人組織，並無自為法律行為之適格能力，其
    負責人即本案被告以法人代表人之身分，代為一切訴訟上法
    律行為乃法定之結果，被告於刑事告訴狀及刑事聲請再議狀
    內，列名為告訴代表人，性質上乃係其因擔任董事長一職，
    依公司法第208 條第3 項規定對外行使公司代表權之當然結
    果，是實際上為告訴之主體仍係公司本身，本件被告既未以
    其個人名義提出告訴，已與誣告罪之「意圖他人受刑事處分
    或懲戒處分，而為虛偽之告訴、告發、報告者」等要件有所
    不符，要不得單憑渠以法定代表人身分，擔任告訴代表人或
    於續行偵查中行使法人之對外代表權，遽指個人亦有提起告
    訴之意思，且依卷附金高公司95年5 月23日股東會會議記錄
     (所載「主席：監察洪俊裕先生因有事無法出席有請假單，
    請蔣金花小姐代為發言，蔣小姐的意見將代表她及洪俊裕先
    生之意見。一、業務報告：主席說：乙○○小姐最近南海開
    跑，由你掌控，你作何解釋? 你公然搶本公司的貨，讓公司
    造成虧損，你身為經理人作何解釋?..... 蔣 金花說: 你身
    為經理人，這樣做是違法的，本公司將對妳提起訴訟。....
    .. 。 蔣金花說: 我們對你不好嗎? 你執意如此，那不能怪
    公司對妳提起法律行為。...... 」 等語，參酌證人林燦祥
    於97年6 月11日原審審理時證稱: 「 (當天有無提到要對乙○○或對甲○○提告的事情?) 是 有提到這個問題，就是劉
    先生這些人有提到」、「 (後來如何決定?) 就 決定提告」
    等語，益徵本件被告對告訴人等提起背信訴訟乃依法對外代
    表公司所為之訴訟行為，尚不得以誣告罪責相繩。
  (六)南海輪之上開貨物裝船明細單上所蓋日期分別為94年3 月21
    日及同年4 月1 日，然交通部高雄港務局之船舶進出港次數
    及時間統計表載明「南海輪」之進出港時間分別為「94年3
    月22日上午7 時28分進港，94年3 月26日下午3 時2 分出港
    」、「94年4 月3 日上午7 時28分進港，94年4 月6 日下午
    3 時2 分出港。」，即南海輪於上開貨物裝船明細單上所蓋
    之日均尚未進入高雄港，是貨物裝船明細單上所蓋日期應為
    收受客戶所交貨物之當天日期甚明，公訴人以「惟貨物裝船
    明細單上所蓋日期是否即為收受客戶所交貨物之當天日期 (
    抑或是貨物上船日期)」 等語，提出上訴，顯有誤會。又告
    訴人乙○○、甲○○及證人洪俊裕一再陳稱告訴人等係於「
    大立輪」維修之情形下方於徵得被上訴人同意後請「南海輪
    」代為托運貨物等語，且公訴人起訴書亦係以「嗣大立輪於
    94年3 、4 月間，因需靠港維修，金高公司乃將客戶委託承
    攬之貨物，交由南海公司所有之南海輪運送。詎丙○○明知
    上情，竟意圖使乙○○、甲○○受刑事處分，於94年6 月8
    日，以金高公司之名義，具狀向臺灣高雄地方法院檢察署提
    出乙○○、甲○○擅自移轉客戶予南海公司，並入股南海公
    司，且淘空金高公司資金，而涉有詐欺、背信之罪嫌」等語
    ，公訴人上訴書所載「大立輪是否可能因已裝滿貨物，不得
    不將多餘貨物交南海輪代為運送」等語，不僅與告訴人乙○○、甲○○及證人洪俊裕上開陳述有間，亦與起訴事實矛盾
    。再者，苟告訴人乙○○、甲○○及證人洪俊裕所稱告訴人
    等係於「大立輪」維修之情形下方於徵得被上訴人同意後請
    「南海輪」代為托運貨物等語屬實，而公訴人上訴書所載「
    大立輪是否可能因已裝滿貨物，不得不將多餘貨物交南海輪
    代為運送」等語屬實，則告訴人陳晴玟、甲○○於「大立輪
    」未維修之情況下擅自將貨物轉交「南海輪」運送，亦難謂
    無涉及背信犯行之情。況若公訴人上訴書所載「大立輪是否
    可能因已裝滿皆物，不得不將多餘貨物交南海輪代為運送」
    等語屬實，則金高公司應無因營運虧損而發不出薪水給員工
    之理，然告訴人甲○○於95年5 月22日訊問時卻稱: 「 (問
    : 為何離職？）薪水發不出」等語 (見95年他字第3536號卷
    第27頁)， 顯有矛盾，是公訴人之上訴理由，亦無足採。
 (七)綜上所述，本件公訴人認被告丙○○涉犯誣告罪嫌，所提之
   證據，尚難為通常一般人均不至於有所懷疑，並得確信為真
   實之程度，復查無其他積極證據足認被告有何公訴人所指之
   犯行，揆諸首揭法條及判例說明，要屬不能證明被告犯罪。
五、原審因而為被告丙○○無罪之諭知，核無違誤；檢察官上訴
    意旨，猶執陳詞，指摘原判決不當，為無理由，應予駁回。
據上論斷，應依刑事訴訟法第368條，判決如主文。
本案經檢察官彭南雄到庭執行職務。
中    華    民    國    97    年    11    月    11    日
                  刑事第三庭    審判長法  官   周賢銳
                                      法  官   施柏宏
                                      法  官   黃憲文
以上正本證明與原本無異。
如不服本判決應於收受本判決後10日內向本院提出上訴書狀，其
未敘述上訴理由者，並得於提起上訴後10日內向本院補提理由書
狀（均須按他造當事人之人數附繕本）「切勿逕送上級法院」。
中    華    民    國    97    年    11    月    11    日
                                      書記官   施耀程


司法院資訊處製作；財團法人民間司法改革基金會備份。
